臺灣彰化地方法院民事判決
110年度訴字第290號
原      告  余振銘  

訴訟代理人  施廷勳律師
被      告  劉嵩    


            劉興棋  



            吳愛香  

訴訟代理人  朱文種  
被      告  余清輝  
上列當事人間請求分割共有物事件，本院於民國110年4月30日言
詞辯論終結，判決如下：
    主  文
兩造共有坐落彰化縣○○市○○段000地號、面積443.44平方公尺土
地，分割方式如下：全部所有權分歸原告取得，並由原告依附表
編號1至4「應受補償金額」欄所示之金額分別補償如附表編號1
至4各所示之被告。
訴訟費用由兩造依附表所示「應有部分比例」負擔。
事  實  及  理  由
壹、被告劉嵩、劉興棋，經合法通知，均未於言詞辯論期日到場
    ，核無民事訴訟法第386條各款所列情形，爰依原告聲請，
    由其一造辯論而為判決。
貳、原告主張：
  兩造共有彰化縣○○市○○段000地號之都市計畫內住宅區用地（
    下稱系爭土地)，被告余清輝為原告父親，與其他被告則無
    親屬關係，毗鄰之同段880地號土地為被告余清輝單獨所有
    。系爭土地現為無人使用之空地，其上長有雜草，東側臨30
    公尺寬彰化縣員林大道二段道路；北側臨被告余清輝所有同
    段880地號地。原告及被告余清輝於員林都市計劃執行完畢
    後，分次、陸續承買系爭土地上其他共有人應有部分所有權
    ，截至提起本件訴訟時，系爭土地共有人僅存五人；原告提
    起本件訴訟之目的，在追求系爭共有土地之有效利用、並期
    能與毗鄰之同段880地號土地合併利用，避免因無法與權利
    範圍甚少之共有人協議分割方法致系爭土地長期閒置無法使
    用；倘本院將系爭土地變價分割，不但令原告投入時間與金
    錢整合、發揮系爭土地最大效益心血頓成泡影，且無法預期
    日後執行變價時，系爭土地交易價格是否可達應有價值金額
    ，且亦可能使多數人共同拍定，又形成新共有關係，與分割
    共有物判決以消滅共有關係為目之立法意旨相違背，足徵以
    變價方式分割系爭土地，確非妥適之分割方法；又系爭土地
    除原告與被告余清輝外，其餘共有人劉嵩、劉興棋、吳愛香
    所有權利範圍分別僅有100000分之586、100000分之2082，1
    00000分之4684，依比例換算其持分面積僅有2.6平方公尺、
    9.2平方公尺、20.8平方公尺，面積狹小，分割後成為畸零
    地，無法用於建築房屋。故如依持分比例分割分配各共有人
    單獨取得，無異增加畸零地，無法達土地最佳之經濟效用。
    綜上，系爭土地所有權全部分歸原告取得，由原告以價金補
    償他共有人，誠屬符合系爭土地最佳之經濟效用，且符合多
    數共有人之意願，爰依民法第823條第1項、第824條第2巷第
    1款、第3項規定，請求本院判決如聲明第一項等語。
  並聲明：㈠兩造共有坐落彰化縣○○市○○段000地號，面積443.4
    4平方公尺之土地乙筆，請准分割，分割方法由原告取得上
    開地號土地全部所有權，被告受價金補償，補償金額以每坪
    新台幣（下同）31萬元計。㈡訴訟費用由兩造按第一項所示
    土地原應有部分比例負擔。
參、被告吳愛香答辯以：
　伊與原告已達成協議，願以每坪31萬元將伊應有部分賣予原
    告等語。
　並聲明：同意分割系爭土地。 
肆、被告余清輝答辯以：
　伊持分願賣予原告，並認為每坪31萬元為合理價格，嗣於本
    院言詞辯論程序中改稱伊想與原告保持共有等語。
　並聲明：同意分割系爭土地。　　
伍、被告劉嵩、劉興棋未於言詞辯論期日到場，亦未提出任何書
    狀，作何有利於自己之聲明或陳述。　　　 
陸、得心證之理由：　 
  原告主張兩造共有系爭土地，應有部分如附表應有部分比例
    欄所載，系爭土地現為無人使用之空地，其上雜草叢生，有
    系爭土地登記第三類謄本及系爭土地空拍圖在卷可證（本院
    卷第17頁至第21頁），且為兩造所不爭執，是此部分之事實
    ，堪以認定。
　按共有物如無因物之使用目的不能分割或契約訂有不分割之
    期限者，各共有人，得隨時請求分割共有物，民法第823 條
    第1項定有明文。又共有物之分割，依共有人協議之方法行
    之。分割之方法不能協議決定，或於協議決定後因消滅時效
    完成經共有人拒絕履行者，法院得因任何共有人之請求，命
    為下列之分配：一、以原物分配於各共有人。但各共有人均
    受原物之分配顯有困難者，得將原物分配於部分共有人。二
    、原物分配顯有困難時，得變賣共有物，以價金分配於各共
    有人；以原物為分配時，如共有人中有未受分配，或不能按
    其應有部分受分配者，得以金錢補償之。，民法第824條第1
    、2、3項定有明文。查：兩造均不爭執系爭土地共有人間，
    就系爭土地，並無不予分割之約定，且系爭土地係甫因土地
    重劃完畢，故上開謄本上有關地目、使用分區、使用地類別
    均空白，有系爭上開土地登記謄本可稽，是系爭土地並無不
    能分割情形。又兩造間亦無因物之使用目的不能分割之情形
    ，而兩造就分割方法未能達成協議，原告依首揭規定請求裁
    判分割系爭土地，尚無不合。
　再按以原物為分配時，如共有人中有未受分配，或不能按其
    應有部分受分配者，得以金錢補償之。民法第824條第3項定
    有明文。法院裁判分割共有物，除應斟酌各共有人之利害關
    係，及共有物之性質外，尚應斟酌共有物之價格，倘共有人
    中有不能按其應有部分受分配，或所受分配之不動產，其價
    格不相當時，法院非不得命以金錢補償之（最高法院57年台
    上字第2117號、63年台上字第2680號判例參照)。共有物之
    原物分割，依民法第825條規定觀之，係各共有人就存在於
    共有物全部之應有部分互相移轉，使各共有人取得各自分得
    部分之單獨所有權。故原物分割而應以金錢為補償者，倘分
    得價值較高及分得價值較低之共有人均為多數時，該每一分
    得價值較高之共有人即應就其補償金額對於分得價值較低之
    共有人全體為補償，並依各該短少部分之比例，定其給付金
    額，方符共有物原物分割為共有物應有部分互相移轉之本旨
    （最高法院85年台上字第2676號判例參照）。經查：①系爭
    土地位於彰化縣員林市土地重劃區內，呈東西向較長，南北
    向狹仔之之梯形，其上並無任何建物，東邊緊臨30米之彰化
    縣員林市員林大道二段等情形，業經原告提出系爭土地地籍
    圖謄本及空拍圖在卷可稽。②又系爭土地之共有人數如附表
    所示，除原告及被告余清輝外，其餘共有人之應有部分比例
    甚微，且系爭土地業經劃歸為都市計畫內住宅區，其分割後
    自應得為建築使用，方符合物之經濟效用。③再以系爭土地
    北臨同段880地號土地，為原告之父即被告余清輝所有，若
    原告取得系爭土地當有利於系爭土地將來與同段880地號土
    地合併使用。④本件原告余振銘主張以金錢補償系爭共有物
    之其餘被告後取得系爭土地全部應有部分等語，經被告吳愛
    香表示同意，被告余清輝前表示同意由原告照價補償後取得
    其於系爭土地之應有部分，嗣於本院言詞辯論期日雖表示願
    與原告共有系爭土地，惟此未經原告同意，且分割共有物判
    決以消滅共有為目的，於未經分割後共有人同意前提下，自
    不宜採納，被告余清輝復未能提出分割方案，本院自無從採
    行被告余清輝之主張分割系爭土地，而其餘被告經通知未於
    最後言詞辯論期日到庭，亦未委任訴訟代理人到院爭執，可
    見其餘被告就原告以金錢補償取得其應有部分乙節亦不反對
    。是本院審酌全體共有人之公平利益，並參酌系爭土地之現
    狀、經濟效益等情事，認將系爭土地全部分歸原告單獨取得
    ，並由原告以附表所示金錢各別補償其餘共有人，不僅可充
    分利用系爭土地，避免土地細分，又能提高土地之整體經濟
    效益，增進土地價值，應符合全體共有人之利益及公平經濟
    效用原則，是本院認原告主張由其分配系爭土地全部，並以
    金錢補償被告之分割方法，應屬適當。
  復查，就補償金部分，原告主張以每坪31萬元金錢補償，經
    本院查詢內政部實價登錄資料，系爭土地附近同段土地於近
    1年內成交價格每坪均未達31萬元，原告以此價格購買被告
    等之應有部分，對被告權益不致產生損害，且可避免因鑑價
    產生之高額鑑定費用，及避免因變價拍賣可能致生更多共有
    人共有土地之弊端，認原告提出之補償價格對兩造均屬有利
    ，並無失衡之處，而原告及到庭被告吳愛香之訴訟代理人均
    同意原告之金錢補償價格。故本院即以各被告就系爭土地之
    應有部分比例換算各被告持有之土地面積如附表「原應分得
    面積」欄位所示，並以每坪310,000元計算，原告應分別補
    償被告之金額各為如附表「應受補償金額」欄位所示。
柒、按定共有物分割之方法，可由法院自由裁量，為適當之分配
    ，不受任何共有人主張之拘束，既如前述，則本件縱准原告
    分割共有物之請求，並採行原告主張之分割方法為分割，然
    因分割共有物之訴，係以請求分割共有物之形成權為訴訟標
    的，當事人所提出之分割方法，僅係供法院之參考，其分割
    方法，對於各共有人而言，並無勝負之問題，當事人提出其
    認為適當之分割方法，應認係屬防禦其權利所必要，故本件
    訴訟費用之負擔，自應由兩造各按其應有部分之比例負擔較
    為合理，併予說明。
捌、本件判決之基礎已臻明確，兩造其餘攻擊防禦方法及舉證，
    經核與判決結果無影響，爰不另一一論述，併此敘明。
玖、訴訟費用負擔之依據：民事訴訟法第80條之1。
中　　華　　民　　國　　110 　年　　5 　　月　14 　　日
                  民事第四庭    法　官　洪志賢
附表：應有部分比例及應找補金額。
編號 共有人姓名 應有部分比例 原應分得面積(平方公尺，小數點以下第二位四捨五入) 應受補償金額(新台幣，元以下四捨五入) １ 劉嵩 100000分之586 2.60 243,815元(2.6*0.3025*310,000元=243,815元) ２ 劉興棋 100000分之2082 9.23 865,543元(9.23*0.3025*310,000元=865,543元)  ３   吳愛香 100000分之4684 20.77 1,947,707元(20.77*0.3025*310,000元=1,947,707元)  ４   余清輝 100000分之69256 307.11 28,799,240元(307.11*0.3025*310,000元=28,799,240元)  ５   余振銘 100000分之23392 103.73 -31,856,305元 

以上正本係照原本作成。
如對判決上訴，應於判決送達後20日內向本院提出上訴狀（須附
繕本）。如委任律師提起上訴者，應一併繳納上訴審裁判費。
中　　華　　民　　國　　110 　年　　5 　　月　　14　　日
                                書記官  林嘉賢